臺灣臺中地方法院民事判決
111年度訴字第1724號
原      告  陳文傑  


訴訟代理人  鄭雅方律師
被      告  陳靜芬  


訴訟代理人  陳姿君律師
上列當事人間請求返還款項事件，本院於民國111年11月21日言
詞辯論終結，判決如下：
    主    文
被告應給付原告新臺幣貳佰捌拾萬參仟玖佰元，及其中新臺幣貳
佰伍拾伍萬參仟參佰參拾參元自民國一百零七年九月十二日起，
其中新臺幣貳拾伍萬伍佰陸拾柒元自民國一百一十一年五月二十
八日起，均至清償日止，按年息百分之五計算之利息。
原告其餘之訴駁回。
訴訟費用由被告負擔。
本判決第一項於原告以新臺幣玖拾肆萬元供擔保後，得假執行。
但被告如以新臺幣貳佰捌拾萬參仟玖佰元預供擔保，得免為假執
行。
原告其餘假執行之聲請駁回。
    事實及理由
一、原告主張：兩造為姊弟，兩造之母親吳寶釵於民國104年10
    月30日死亡，被告於吳寶釵生前，於附表一所示時間，前往
    國泰世華商業銀行股份有限公司（下稱國泰世華銀行）文心
    分行提領保管吳寶釵國泰世華銀行員林分行、帳號00000000
    000號帳戶（下稱系爭帳戶）之款項18次，共計新臺幣（下
    同）766萬元。於吳寶釵死亡後，該委任關係終止，被告自
    應將受任保管之766萬元及自附表所示各筆款項提領日起至
    清償日止，按年息百分之5計算之利息，返還予吳寶釵全體
    繼承人。又被告於吳寶釵死亡後，未經全體繼承人同意，另
    於104年10月30日、11月2日，分別在國泰世華銀行文心分行
    、國泰世華銀行員林分行，盜領吳寶釵系爭帳戶款項49萬元
    、60萬元，扣除吳寶釵喪葬費用338,300元後，被告應返還
    餘款751,700元予吳寶釵之全體繼承人。上開766萬元本息之
    債權及751,700元之債權（下稱系爭債權），業經臺灣高等
    法院臺中分院（下稱臺中高分院）以109年度重家上字第14
    號、109年度家上字第73號判決（下稱前案判決）被告返還
    ，且指明分割方法為「由兩造依應繼分比例各三分之一分配
    」確定。是以原告為吳寶釵繼承人之一，依前案判決，業已
    就吳寶釵對被告之系爭債權取得3分之1權利。為此，爰依民
    法第541、542、1148、550條之規定提起本訴等語。並聲明
    ：(一)被告應給付原告2,803,900元，及自附表一、二所示
    各筆款項利息起算日起至清償日止，按週年利率百分之5計
    算之利息。(二)願供擔保，請准宣告假執行。
二、被告則以：前案判決為形成判決，非給付判決，依民法第22
    9條第2項規定，原告得向被告主張之利息應僅就766萬元之3
    分之1即2,553,000元，自支付命令送達翌日起算，非自各款
    項之「提款日」起算，且原告於前案第一審判決後聲請假執
    行，被告已於109年6月12日提存766萬元供擔保，利息應算
    至斯時為止。再者，前案判決已認定被告與吳寶釵間就系爭
    766萬元屬委任關係，然被告自提領日起並未受有孳息，縱
    有孳息，亦應以臺灣銀行股份有限公司102、103年活期存款
    利率百分之0.17計算，而非法定利率年息百分之5。又前案
    判決附表二之刊載重點在於揭示債權提領明細，並非利息計
    算數額及起算日。另就766萬元所生之利息，依民法第233條
    第2項規定，無須支付遲延利息等語，資為抗辯。並聲明：(
    一)原告之訴駁回。(二)如受不利判決，願供擔保，請准免
    為假執行。
三、得心證之理由：
(一)原告主張兩造為姊弟，兩造之母親吳寶釵於104年10月30日
    死亡，被告於吳寶釵生前，於附表一所示時間，前往國泰世
    華銀行文心分行提領系爭帳戶之款項18次，共計766萬元。
    於吳寶釵死亡後，被告未經全體繼承人同意，於104年10月3
    0日、11月2日，分別在國泰世華銀行文心分行、國泰世華銀
    行員林分行，提領吳寶釵系爭帳戶款項49萬元、60萬元，扣
    除吳寶釵喪葬費用338,300元後，被告應返還餘款751,700元
    予吳寶釵之全體繼承人，且系爭債權業經前案判決被告應返
    還吳寶釵而為吳寶釵之遺產，且就吳寶釵之遺產指明分割方
    法由兩造及訴外人陳文豪依應繼分比例各3分之1分配確定，
    原告因此對被告取得系爭債權3分之1權利，業據提出臺中高
    分院109年度重家上字第14號、109年度家上字第73號判決、
    最高法院110年度台上字第2408號裁定、臺灣彰化地方法院1
    06年度家繼訴字第3號、107年度重家訴字第1號判決等件為
    證（見支付命令卷第11至35頁、本院卷第99至159頁），復
    經本院調取上開民事卷宗核閱無訛，亦為被告所不爭執，應
    堪信為真實。
(二)按形成之訴，乃原告主張對於被告有私法上之形成權，依法
    須經法院判決宣告，始能使法律關係或其他事項發生、變更
    或消滅，求法院為該判決之訴（最高法院80年度台上字第16
    09號判決意旨參照），則分割遺產之訴屬形成之訴，待判決
    確定後，此形成判決所形成之法律效果即發生，當事人自可
    取得判決賦予之權利。查前案判決認系爭766萬元為吳寶釵
    之財產而交予被告保管，於吳寶釵死亡後，該委任關係終止
    ，被告自應將系爭766萬元返還吳寶釵，並列為吳寶釵之遺
    產；及被告偽造文書領取吳寶釵所有國泰世華銀行員林分行
    帳戶內款項共109萬元，扣除喪葬費用338,300元，被告尚應
    返還吳寶釵全體繼承人751,700元（計算式：109萬元－338,3
    00元＝751,700元），而原告為吳寶釵之繼承人之一，就系爭
    債權獲分配其中3分之1（見本院卷第23至26頁），即原告對
    被告取得2,803,900元【計算式：（766萬＋751,700元）÷3＝2
    ,803,900元】之債權，是原告據此請求被告給付2,803,900
    元，應屬有據。
(三)次按當事人主張有利於己之事實者，就其事實有舉證之責任
    ，民事訴訟法第277條定有明文。又主張法律關係存在之當
    事人，須就該法律關係發生所須具備之特別要件，負舉證責
    任；民事訴訟如係由原告主張權利者，應先由原告負舉證之
    責，若原告先不能舉證，以證實自己主張之事實為真實，則
    被告就其抗辯之事實即令不能舉證，或其所舉證據尚有疵累
    ，亦應駁回原告之請求（最高法院83年度台上字第2775號、
    100年度台上字第415號判決意旨參照）。再按受任人因處理
    委任事務，所收取之金錢、物品及孳息，應交付於委任人；
    受任人為自己之利益，使用應交付於委任人之金錢或使用應
    為委任人利益而使用之金錢者，應自使用之日起，支付利息
    。如有損害，並應賠償，民法第541條第1項、第542條分別
    定有明文。本件原告主張被告為自己之利益使用系爭766萬
    元，請求被告應自使用之日起支付利息等語，被告則以前詞
    置辯。經查：
  ⒈原告主張依前案第一審判決認定事實，足證被告所提領之金
    額均已存入其帳戶內供己花用等語，惟前案第一審判決業經
    臺中高分院廢棄，自難單憑該判決逕為有利於原告之認定。
　⒉再就附表一所示提領日期，與被告所有國泰世華銀行帳戶、
    中國信託商業銀行股份有限公司（下稱中國信託銀行）帳戶
    明細資料相互勾稽如附表三，可見被告提領系爭帳戶內款項
    同日，被告帳戶存入現金情況，或無相關現金存入，或存入
    金額比提領金額高，且存入金額均與提領金額不同，尚難僅
    憑被告帳戶於提領日有現金存入，逕認被告提領系爭766萬
    元後，確係存入自己帳戶供己花用。況系爭766萬元係吳寶
    釵委任被告保管，衡諸常情，至少有部分款項應係供吳寶釵
    花用，原告以766萬元全數認定為被告自己使用，亦難憑採
    。又遍觀全卷，復無證據證明被告為自己利益使用系爭766
    萬元，依前揭說明，原告既無法證實自己主張之事實為真，
    縱令被告不能證明已將系爭766萬元交付吳寶釵之抗辯屬實
    ，亦難逕認原告之主張有據。
　⒊又本件復無證據證明被告因處理委任事務，另有收取孳息，
    是原告請求被告應給付自提領日起，按年百分之5計算之利
    息，於法不合。　
(四)末按給付無確定期限者，債務人於債權人得請求給付時，經
    其催告而未為給付，自受催告時起，負遲延責任。其經債權
    人起訴而送達訴狀，或依督促程序送達支付命令，或為其他
    相類之行為者，與催告有同一之效力，民法第229條第2項分
    別定有明文。又遲延之債務，以支付金錢為標的者，債權人
    得請求依法定利率計算之遲延利息。但約定利息較高者，仍
    從其約定利率；應付利息之債務，其利率未經約定，亦無法
    律可據者，週年利率為百分之5，民法第233條第1項、第203
    條亦有明文。原告對被告請求系爭債權其中3分之1權利，核
    屬無確定期限之給付，就系爭766萬元其中3分之1即2,553,3
    33元（計算示：766萬元÷3＝2,553,333元，元以下四捨五入
    ）部分，前經原告於107年9月6日以民事反請求狀請求被告
    給付，該狀已於107年9月11日送達被告（見臺灣彰化地方法
    院106年度家繼訴字第3號卷，下稱家繼訴卷三第79至87頁）
    ；另就系爭751,700元其中3分之1即250,567元（計算示：75
    1,700元÷3＝250,567元，元以下四捨五入）部分，亦屬無確
    定期限之給付，前經原告聲請對被告發支付命令，該支付命
    令已於111年5月27日送達被告（見支付命令卷第59至61頁）
    ，被告迄未給付，自應負遲延責任。是原告請求被告應給付
    2,553,333元部分，自107年9月12日起；給付250,567元部分
    ，自111年5月28日起，均至清償日止，按年息百分之5計算
    之法定遲延利息，自屬有據。雖被告抗辯已於前案第一審判
    決後，因原告聲請假執行而提存766萬元，遲延利息應計算
    至斯時為止等語。惟被告既係為免假執行聲請提存766萬元
    ，有提存書在卷可參（見本院卷第72頁），該提存金額即係
    為擔保原告因免假執行而受之損害，並非為清償之故，自不
    得認被告於提存時已為清償，遲延利息並應計算至該日為止
    。
四、綜上所述，原告依繼承及委任之法律關係，請求被告給付2,
    803,900元，及其中2,553,333元自107年9月12日起，其中25
    0,567元自111年5月28日起，均至清償日止，按年息百分之5
    計算之利息，為有理由，應予准許；逾此部分之請求，為無
    理由，應予駁回。
五、本件兩造請求供擔保分別准予宣告假執行及免為假執行之宣
    告，就原告勝訴部分核無不合，爰酌定相當金額，分別准許
    之。至原告敗訴部分，其假執行聲請失所依據，併予駁回。
六、本件事證已臻明確，兩造其餘攻擊、防禦方法及所提出之各
    項證據資料，經審酌後，均與判決結果不生影響，爰不逐一
    論述，附此敘明。
七、第按各當事人一部勝訴、一部敗訴者，其訴訟費用，由法院
    酌量情形，命兩造以比例分擔或命一造負擔，或命兩造各自
    負擔其支出之訴訟費用。民事訴訟法第79條定有明文。查本
    件原告之請求，其中關於請求被告給付利息部分，固有部分
    敗訴，然原告敗訴部分為附帶請求，依民事訴訟法第77條之
    2第2項規定，本不併算價額而徵裁判費，是關於訴訟費用負
    擔部分，爰依民事訴訟法第79條規定，仍命被告負擔，併此
    敘明。
八、訴訟費用負擔及假執行之依據：民事訴訟法第79條、第390
    條第2項、第392條第2項。
中　　華　　民　　國　　111 　年　　12　　月　　12　　日
                  民事第六庭  法  官  楊雅婷
正本係照原本作成。
如對本判決上訴，須於判決送達後20日內向本院提出上訴狀。如
委任律師提起上訴者，應一併繳納上訴審裁判費。
中　　華　　民　　國　　111 　年　　12　　月　　12　　日
                                書記官  謝其任
附表一：被告提領明細及利息計算表（幣別：新臺幣）
被告於吳寶釵生前提領766萬元部分(即前案判決附表一編號1債權)        編號 提領日期 （民國） 提領金額  以週年利率百分之5計算之每年利息金額 每日利息 (週年利息除以365日，以四捨五入至小數點後兩位計算) 原告取得之債權額 (提領金額除以3，元以下四捨五入) 利息起算日 （民國）  1 102年12月23日 300,000元 15,000元 41.10元 100,000元 102年12月23日  2 102年12月31日 200,000元 10,000元 27.40元 66,667元 102年12月31日  3 103年01月06日 450,000元 22,500元 61.64元 150,000元 103年01月06日  4 103年01月17日 380,000元 19,000元 52.05元 126,667元 103年01月17日  5 103年01月23日 470,000元 23,500元 64.38元 156,667元 103年01月23日  6 103年01月27日 490,000元 24,500元 67.12元 163,333元 103年01月27日  7 103年02月19日 480,000元 24,000元 65.75元 160,000元 103年02月19日  8 103年03月11日 430,000元 21,500元 58.90元 143,333元 103年03月11日  9 103年03月24日 420,000元 21,000元 57.53元 140,000元 103年03月24日  10 103年04月03日 480,000元 24,000元 65.75元 160,000元 103年04月03日  11 103年04月21日 390,000元 19,500元 53.42元 130,000元 103年04月21日  12 103年04月28日 420,000元 21,000元 57.53元 140,000元 103年04月28日  13 103年06月27日 420,000元 21,000元 57.53元 140,000元 103年06月27日  14 103年07月07日 490,000元 24,500元 67.12元 163,333元 103年07月07日  15 103年07月18日 470,000元 23,500元 64.38元 156,667元 103年07月18日  16 103年08月27日 420,000元 21,000元 57.53元 140,000元 103年08月27日  17 103年10月17日 480,000元 24,000元 65.75元 160,000元 103年10月17日  18 103年11月14日 470,000元 23,500元 64.38元 156,667元 103年11月14日  註： 1.就被告於吳寶釵生前提領7,660,000元部分，各筆提領款項之利息起算日，如二審判決附表二所示，自各筆提領款項提領日起算。        
附表二：（幣別：新臺幣）
被告於吳寶釵死後提領1,090,000元部分(即前案判決附表一編號2債權)       編號 提領日期 （民國） 提領金額 以週年利率百分之五計算之每年利息金額 每日利息(週年利息除以365日，以四捨五入至小數點後兩位計算) 聲請人陳文傑取得之債權額(提領金額除以3，四捨五入至個位數) 利息起算日 （民國） 1 104年10月30日 490,000元 7,585元 20.78元 50,566元 本支付命令繕本送達翌日 2 104年11月2日 600,000元 30,000元 82.19元 200,000元 本支付命令繕本送達翌日 註： 1.編號1部分，被告提領490,000元，扣除喪葬費338,300元後，以本金151,700元計算利息。 2.編號1部分，本金151,700元平均分配3人，故原告取得50,566元。       
附表三：（幣別：新臺幣）
編號 被告提領系爭帳戶款項之日期 （民國） 提領系爭帳戶內款項之金額 同日被告帳戶現金存入款項 備註 1 102月12月23日 30萬元 29萬元 見家繼訴卷二第218頁 2 102年12月31日 20萬元 18萬元 同上 3 103年1月6日 45萬元 無  4 103年1月17日 38萬元 無  5 103年1月23日 47萬元 16萬元 見家繼訴卷二第218頁背面 6 103年1月27日 49萬元 42萬元、59萬元 同上 7 103年2月19日 48萬元 55萬元 同上 8 103年3月11日 43萬元 30萬元 同上 9 103年3月24日 42萬元 無  10 103年4月3日 48萬元 68萬元 見家繼訴卷二第219頁 11 103年4月21日 39萬元 無  12 103年4月28日 42萬元 43萬元 見家繼訴卷二第234頁 13 103年6月27日 42萬元 40萬元 同上 14 103年7月7日 49萬元 50萬元 見家繼訴卷二第220頁 15 103年7月18日 47萬元 46萬元 同上 16 103年8月27日 42萬元 40萬元 見家繼訴卷二第234頁 17 103年10月17日 48萬元 40萬元 見家繼訴卷二第235頁 18 103年11月14日 47萬元 無